【裁判字號】    95,訴,2257
【裁判日期】    950905
【裁判案由】    毒品危害防制條例
【裁判全文】
臺灣臺中地方法院刑事判決  95年度訴字第2257號
公  訴  人  臺灣臺中地方法院檢察署檢察官
被      告  甲○○
上列被告因毒品危害防制條例案件，經檢察官提起公訴（九十五
年度毒偵字第二一九九號）及移送併（九十五年度毒偵字第二九
一五號、第三○三四號），被告於本院受命法官行準備程序時，
對於犯罪事實為有罪之陳述，經本院合議庭裁定由受命法官獨任
適用簡式審判程序，判決如下：
    主    文
甲○○連續施用第一級毒品，累犯，處有期徒刑拾月。扣案之第
一級毒品海洛因壹包（淨重零點零陸公克，空包裝重零點貳壹公
克）、第一級毒品海洛因壹包（淨重零點伍參公克，空包裝重零
點貳陸公克），均沒收銷燬之。
    犯罪事實
一、甲○○前於民國八十六年間，因違反麻醉藥品管理條例及槍
    砲彈藥刀械管制條例之案件，經本院判處應執行有期徒刑四
    年四月；又於八十七年間，因竊盜及毀器損壞罪，再經法院
    判處應執行有期徒刑十月，前開案件接續執行後假釋出監，
    復又撤銷假釋，甫於九十四年七月二十日執行完畢。甲○○
    亦曾因施用毒品案件，經本院裁定令入戒治處所施以強制戒
    治，於九十三年六月二十六日執行期滿出戒治處所。詎甲○
    ○仍不知悔改，於上開強制戒治執行完畢後之五年內，又基
    於施用第一級毒品海洛因之概括犯意，自九十五年一月中旬
    某日起至九十五年六月三十日下午八時許，在臺中縣神岡鄉
    ○○路一七二○巷三弄二一號之家中等處，不定期利用注射
    針筒加食鹽水與海洛因注射方式，連續施用第一級毒品海洛
    因多次。嗣分別於(1)九十五年四月二十四日十五時二十分許
    ，在臺中縣霧峰鄉○○○道與南仟巷口為警查獲，並於其住
    處房內，扣得第一級毒品海洛因一小包（淨重為零點零六公
    克，空包裝重零點三一公克）；(2)於九十五年五月二十六日
    於臺中縣警察豐原分局接受採尿時，又查悉施用第一級毒品
    海洛因；(3)於九十五年七月四日十九時四十五分許，為警持
    搜索票，在臺中縣神岡鄉○○路一七二○巷五三弄口查獲，
    並於其身上扣得第一級毒品海洛因一小包（淨重零點五三公
    克，空包裝重零點二六公克）。
二、案經臺中縣警察局霧峰分局、豐原分局、臺中市警察局第五
    分局報告臺灣臺中地方法院檢察署檢察官偵查起訴及移送併
    辦。
    理    由
一、上揭犯罪事實，業據被告甲○○於本院審理時坦承不諱，其
    先後遭查獲三次分別經警方採集尿液送往中山醫藥大學附設
    醫院分別以螢光免疫酵素分析法及氣相層析質譜儀（ＧＣ／
    ＭＳ）方法檢驗結果，均呈第一級毒品海洛因於人體代謝後
    之嗎啡、可待因陽性反應等情，有臺中縣警察局霧峰分局、
    豐原分局、臺中市警察局第五分局真實姓名對照表、中山醫
    藥大學附設醫院檢驗檢查報告一紙及前述扣案之第一級毒品
    海洛因二包、法務部調查局九十五年五月二十九日調科壹字
    第一二○○一七九五五號鑑定通知書、九十五年九月二日調
    科壹字第○九五二三○○七八七○號鑑定通知書等附卷可稽
    ，堪認被告前開自白為真實。被告前因施用毒品案件，經依
    本院裁定令入戒治處所施以強制戒治，於九十三年六月二十
    六日執行期滿出戒治處所，亦有臺灣高等法院被告前案紀錄
    表、臺灣臺中地方法院檢察署刑案資料查註紀錄表及全國施
    用毒品案件紀錄表附卷可佐，本案事證明確，被告於戒治執
    行完畢釋放後，五年內再犯連續施用第一級毒品海洛因之犯
    行，洵堪認定。
二、查被告行為後，刑法第五十六條連續犯之規定業於九十四年
    一月七日修正公布刪除，並於九十五年七月一日施行，則被
    告之犯行，因其行為後新法業已刪除連續犯之規定，此刪除
    雖非犯罪構成要件之變更，但顯已影響行為人刑罰之法律效
    果，自屬法律有變更。被告在特定期間內多次施用海洛因，
    符合舊法對於連續犯規定強調「概括犯意」及「罪名同一」
    之主、客觀要件，尚有論以裁判上一罪之餘地。但依新法對
    於上開反覆實施犯罪模式之對應處置，除合於「接續犯」或
    「包括一罪」之情形外，則僅能依數罪併罰之規定個別處斷
    。而依最高法院八十六年台上字第三二九五號判例意旨，數
    行為於同時同地或密切接近之時地實施，侵害同一之法益，
    各行為之獨立性極為薄弱，依一般社會健全觀念，在時間差
    距上，難以強行分開，在刑法評價上，以視為數個舉動之接
    續施行，合為包括之一行為予以評價，較為合理，方屬接續
    犯之範疇。足見「接續犯」之成立係以時、空密接性為前提
    要件，即透過對於同一法益之同種類侵害行為繼續不間斷之
    實行，業已稀釋個別行為之獨立性，致使刑法評價時將之視
    為單一、整體之犯罪行為，以符合社會一般人對於行為概念
    之認知，並與行為人之犯罪目的相互結合。至於學理上「包
    括一罪」概念中，與施用毒品之犯罪型態較有關聯者，應屬
    「集合犯」之態樣，此即依一般社會通念，特定犯罪行為具
    有反覆實施之特性，立法者於制定刑罰法律之初，亦已認知
    該種行為類型之反覆性，而有意藉由法條中客觀構成要件之
    行為要素，涵括上開具有反覆實施特性之數個犯罪行為，仍
    僅接受一次刑法之評價為已足。施用毒品犯罪通常極易成癮
    ，一旦身染毒癮，即有於短時內密集施用之傾向，是就業已
    成癮之施用毒品者而言，如將個別施用行為在刑法上逐一評
    價並分別論處罪刑，恐係無視於該種犯罪類型反覆實施之特
    性，而有使行為人承受過度且顯不相當刑罰之疑慮。此乃立
    法者於制定毒品危害防制條例第十條第一、二項施用第一、
    二級毒品罪時所已知，此觀同條例就施用毒品者另有施予觀
    察、勒戒或強制戒治等戒除毒癮之保安處分，其理自明，就
    此情形將之列入「集合犯」範疇而論以包括一罪，尚稱合理
    。惟行為人雖有施用毒品行為，但由其客觀上所呈現持續犯
    行之強度觀察，並未達於成癮犯常見之密集不間斷特性，而
    僅為零星偶一之施用，難認業已施用毒品成癮而有論以「集
    合犯」之必要，此時仍應回歸一般刑法上行為單、複數之認
    定而予論罪科刑，較稱妥適。是以縱然同屬施用毒品犯罪，
    仍應依其是否成癮之具體情形而分別適用法律，非可全然列
    入「包括一罪」範疇而未加區辨。依被告於本院九十五年八
    月十一日訊問時供稱：「自九十五年一月中旬開始吸食，最
    後一次吸食時間為六月底，六月三十日夜間八、九點」等語
    ，又於九十五年四月二十四日於台中縣警察局霧峰分局警員
    詢問時供稱：「最近一次施打毒品海洛因是於二星期前，在
    家裡施用」等語，復於九十五年五月二十六日於台中縣警察
    局豐原分局警員詢問時供稱：「（你最近一次施用毒品於何
    時、何地？）九十五年四月二十四日十九時左右‧‧‧‧」
    等語。則被告多次施用海洛因犯行跨越期間甚長，依被告於
    警詢中之供述，在九十五年四月二十四日前施用時間間隔較
    長，之後有較短之情形，各次犯行間亦明顯可分而具有獨立
    性，核與前揭最高法院八十六年台上字第三二九五號判例所
    稱「數行為於同時同地或密切接近之時地實施」之特性並不
    相符，已難認合於「接續犯」之前提要件。至於被告於九十
    五年四月二十四日、同年五月二十六日、同年七月四日所供
    稱之施用頻率不同，依其所稱九十五年四月二十四日前施用
    之情形係偶然施用，直至同年五月後施用頻率較頻繁，顯見
    被告初始並無施用海洛因成癮之事實，而與其自九十五年五
    月間起之吸毒成癮情節，未可一概而論，揆諸前揭說明，自
    不能全盤依「集合犯」逕將被告多次施用海洛因犯行論以「
    包括一罪」。是以被告所為如依新法處斷，其多次施用海洛
    因犯行至少將被評價為二個以上獨立行為，而論以數罪併合
    處罰，依刑法第二條第一項之規定比較新舊法結果，自應適
    用較有利於被告之行為時法律即修正前刑法第五十六條論以
    連續犯（最高法院九十五年第八次刑事庭會議決議參照）。
三、核被告甲○○所為，係犯毒品危害防制條例第十條第一項之
    施用第一級毒品罪。又被告施用前後持有第一級毒品之低度
    行為，為其施用第一級毒品之高度行為所吸收，不另論罪。
    本件被告於修正前之刑法時期所犯之數次施用第一級毒品罪
    ，依裁判時之修正後之刑法第二條第一項比較之結果，以修
    正前之刑法較有利於行為人，應依修正前之刑法第五十六條
    之規定，逕以一連續施用第一級毒品罪論處。公訴意旨雖僅
    論及被告前揭自九十五年一月間某日起至九十五年四月二十
    四日止，連續施用第一級毒品海洛因之犯行，然前開未經起
    訴部分，既與起訴部分有連續犯裁判上一罪關係，顯為起訴
    效力所及，本院自應併予審理，附此敘明。而被告被告先後
    多次施用第一級毒品海洛因之犯行，時間緊接，方法相同，
    觸犯構成要件相同之罪名，顯係基於概括犯意反覆為之，為
    連續犯，依修正前刑法第五十六條規定以一罪論，並加重其
    刑。另查被告行為後，刑法第四十七條、第四十九條業於九
    十四年二月二日以華總一義字第○九四○○○一四九○一號
    令修正公布，並自九十五年七月一日起施行；修正後刑法第
    四十七條第一項規定「受徒刑之執行完畢，或一部之執行而
    赦免後，五年以內故意再犯有期徒刑以上之罪者，為累犯，
    加重本刑至二分之一。」，修正後刑法第四十九條規定「累
    犯之規定，於前所犯罪在外國法院受裁判者，不適用之。」
    ，與修正前刑法第四十七條規定「受有期徒刑之執行完畢，
    或受無期徒刑或有期徒刑一部之執行而赦免後，五年以內再
    犯有期徒刑以上之罪者，為累犯，加重本刑至二分之一。」
    修正前刑法第四十九條規定「累犯之規定，於前所犯罪依軍
    法或於外國法院受裁判者，不適用之。」不同。修正後刑法
    關於累犯之規定，其五年以內再犯之罪以故意犯為限，始應
    論以累犯，惟如前案係依軍法審判者，亦應論以累犯。修正
    前刑法關於累犯之規定，其五年以內再犯之罪以有期徒刑以
    上之罪（不分故意犯或過失犯），均應論以累犯，惟如前案
    係依軍法審判者，則不應論以累犯。而新舊法比較，應綜其
    全部之結果，而為比較，本案被告前於八十六年間，因違反
    麻醉藥品管理條例及槍砲彈藥刀械管制條例之案件，經本院
    判處應執行有期徒刑四年四月；又於八十七年間，因竊盜及
    毀器損壞罪，再經本判處應執行有期徒刑十月，前開案件接
    續執行後假釋出監，復又撤銷假釋，甫於九十四年七月二十
    日執行完畢出監，有臺灣高等法院被告全國前案紀錄表及臺
    灣臺中地方法院檢察署刑案資料查註紀錄表在卷可考，被告
    於前案執行完畢五年以內故意再犯本件有期徒刑以上之罪，
    不論依新舊法規定，均應論以累犯，比較新舊法結果，並無
    有利或不利之情形，故依刑法第二條第一項前段規定，本案
    關於被告是否構成累犯之適用，自應適用行為時之法律即修
    正前刑法第四十七條規定，並遞加重其刑。爰審酌被告前因
    施用毒品案件，經判處有期徒刑，猶故態復萌，再行連續施
    用第一級毒品海洛因不輟，無視於毒品對於自身健康之戕害
    及國家對於杜絕毒品犯罪之禁令，惡性非輕，本諸施用毒品
    者均有相當程度之生理成癮性及心理依賴性，其犯罪心態與
    一般刑事犯罪之本質並不相同，為兼顧被告斷絕生理成癮性
    及心理依賴性之必要，量刑實不宜過輕，惟斟酌被告犯後業
    已坦承犯行，頗具悔意等一切情狀，量處如主文所示之刑。
    扣案之第一級毒品海洛因二小包（其中一包為淨重零點零六
    公克，空包裝重零點三一公克；一包為淨重零點五三公克，
    空包裝重零點二六公克），依毒品危害防制條例第十八條第
    一項規定宣告沒收銷燬之。
四、又被告於九十五年七月四日為臺中市警察局第五分局查獲時
    及九十五年七月五日檢察官訊問時，雖均自白於刑法修正前
    條文刪除連續犯規定施行後之九十五年七月一日至七月四日
    間仍有施用第一級毒品海洛因之行為，並於九十五年七月四
    日為警採尿後查獲云云，然於本院審理時否認上情，辯稱僅
    施用第一級毒品海洛因至九十五年六月三十日止等語。經查
    ：被告行為後，刑法第五十六條連續犯之規定，業於九十四
    年一月七日修正公布刪除，並於九十五年七月一日施行，則
    被告於九十五年六月三十日新法修正施行前之犯行，因行為
    後新法業已刪除連續犯之規定，此刪除雖非犯罪構成要件之
    變更，但顯已影響行為人刑罰之法律效果，自屬法律有變更
    ，依新法第二條第一項規定，比較新、舊法結果，仍應適用
    較有利於被告之行為時法律即舊法論以連續犯，至被告於新
    法施行後之犯行，因修正後之刑法已刪除連續犯之規定，自
    應適用新法分別一一予以論罪，然後再與前開於新法施行前
    所犯之連續犯行，全部併合處罰，最高法院九十五年第八次
    刑事庭會議決議參照。查，被告雖曾於警詢及偵查中自白有
    此部分之犯行，惟此部分已在新法施行之後，與本案已無裁
    判上一罪之關係，又如上所述，依本件被告施用毒品之情況
    亦無成立「集合犯」之餘地，且檢察官移請併辦意旨書所認
    定之併辦犯罪事實，亦係記載被告甲○○自不詳時日起至九
    十五年六月底止之施用第一級毒品犯行，而被告上開於九十
    五年七月一日後施用第一級毒品海洛因之犯嫌復未據起訴，
    本院自無從加以論究，自應由檢察官另行偵辦，併此敘明。
據上論斷，應依刑事訴訟法第二百七十三條之一第一項、第二百
九十九條第一項前段，毒品危害防制條例第十條第一項、第十八
條第一項前段，刑法第十一條、第二條第一項前段、修正前刑法
第五十六條、修正前刑法第四十七條，判決如主文。
本案經檢察官李斌到庭執行職務。
中    華    民    國    95    年    9     月    5     日
                刑事第七庭  法  官  張清洲
以上正本證明與原本無異。
如不服本判決，應於送達後十日內向本院提出上訴狀（須附繕本
），上訴於臺灣高等法院臺中分院。
                            書記官  沈筱玲
中    華    民    國    95    年    9     月    5     日
附錄論罪科刑法條
毒品危害防制條例第十條第一項：
施用第一級毒品者，處六月以上五年以下有期徒刑。
毒品危害防制條例第十八條第一項：
查獲之第一、二級毒品及專供製造或施用第一、二級毒品之器具
，不問屬於犯人與否，均沒收銷燬之；


司法院資訊處製作；財團法人民間司法改革基金會備份。
